【裁判字號】    89,台上,6786
【裁判日期】    891116
【裁判案由】    業務過失致人於死
【裁判全文】
最高法院刑事判決                              八十九年度台上字第六七八六號
    上  訴  人  甲○○
右上訴人因業務過失致人於死案件，不服台灣高等法院台中分院中華民國八十七年九
月二十三日第二審更審判決（八十七年度上更(一)字第八○號，起訴案號：台灣南投地
方法院檢察署八十三年度偵字第一一一九號），提起上訴，本院判決如左：
    主  文
原判決撤銷，發回台灣高等法院台中分院。
    理  由
本件原判決認定上訴人甲○○係以設於南投縣國姓鄉北山村種瓜巷六號前東方約二百
公尺處雞寮充作爆竹導火索製造工廠之負責人，為從事一定業務之人；該具有危險性
之工作場所由黃桂香於民國八十三年七月間代為出面向吳順妹承租，且未經主管機關
檢查合格，復未設置防止爆炸性、發火性等物質引起危害之符合標準之必要安全衛生
設備，即使勞工黃桂香、林興旺及蕭弘佑作業；於同年八月十九日十九時五分許，因
黃桂香切割爆引線摩擦生熱引爆爆引線，致瞬間燃燒，將黃桂香、蕭弘佑及林興旺灼
燒成傷（其中林興旺傷害部分未據告訴），蕭弘佑嗣因燒傷引發敗血症，於同年八月
二十九日不治死亡；黃桂香延至同年九月十三日因全身百分之八十五受有二至三度燒
傷不治死亡等情；因將第一審諭知上訴人上開部分無罪之判決撤銷，改判依想像競合
犯等規定論處上訴人從事業務之人因業務上之過失致人於死罪刑。固非無見。
惟查：(一)科刑之判決書，須將認定之犯罪事實詳記於事實欄，然後於理由內逐一說明
其憑以認定之證據，使事實與理由兩相一致，方為合法。倘事實欄已及，而理由內
未加以說明，是為理由不備；理由已加以說明，而事實欄無此記載，則理由失其依據
，均足構成撤銷之原因。本件原判決認上訴人係違反勞工安全衛生法第五條第一項第
二款規定，因而發生死亡災害及該災害之罹災人數達三人以上，應依同法第三十一條
第一項、第三十二條第一項第一款規定處罰；惟按上開違反勞工安全衛生法之罪，係
屬身分犯，以具有雇主身分違反之者，始能成立。原判決事實欄對於上開黃桂香、蕭
弘佑、林興旺三人是否為上訴人所僱用，並未詳予認定記載，致上訴人是否為雇主之
事實，尚欠明確，難以資為判斷其適用法律當否之依據，此於本院前次判決發回即已
指及，原判決仍未注意認定記載，其違法情形自仍存在。又原判決理由說明上開雞寮
，四周有鐵皮牆壁，其上有鐵皮屋頂，足可遮風避雨，乃屬建築物；另證人即南投縣
警察局消防警察隊隊員張清標於原審證稱該雞寮經上開引爆燃燒，木條已燬鐵皮已被
震開，達不能使用之程度等語，因認上訴人亦觸犯刑法第一百七十三條第二項之失火
燒燬現有人所在之建築物罪；但就該理由內已予說明之事項，事實欄並未記載，亦有
判決理由所載失其依據之違誤。(二)判決不適用法則者，為違背法令，刑事訴訟法第三
百七十八條定有明文。按雇主對於經中央主管機關指定具有危險性之機械或設備，非
經檢查機構或中央主管機關指定之代行檢查機構檢查合格，不得使用，勞工安全衛生
法第八條第一項規定甚明。本件原判決事實欄記載上訴人係上開爆竹導火索製造工廠
負責人，該具危險性之工作場所未經主管機關檢查合格，即使勞工黃桂香、林興旺及
蕭弘佑作業……而發生上開災害等情；如果所載無訛，上訴人是否無違反勞工安全衛
生法第八條第一項規定，而應依同法第三十一條第一項及第三十二條第一項第一款處
罰之情形﹖饒有研求之餘地。原判決未予論，亦有判決不適用法則及理由欠備之違
法。(三)審理事實之法院，對於與待證事實有重要關係之證據，均應依法加以調查，倘
未予調查，或雖已調查，而其內容尚欠明瞭者，即與未經調查無異，如遽行判決，即
有應於審判期日調查之證據未予調查之違法。上訴人於歷審一再辯稱上開製造爆竹導
火索之機器，原係伊於八十二年年底介紹友人林明德向李吉雄所訂製，當時林明德因
未帶定金，乃由伊簽發面額新台幣（下同）十萬元之支票一紙交付李吉雄充作定金；
嗣該機器於八十三年二月製作完成，林明德反悔不願買受，李吉雄要求伊負責，並將
機器運交予伊，伊乃再簽發面額二十九萬元之支票一紙交予李吉雄抵付價金尾款。嗣
於八十三年四月間，黃桂香向伊表示欲經營爆竹導引線，伊乃將該機器以四十萬元代
價轉賣予黃桂香，黃女並於八十三年四月二十五日至台灣銀行台中分行自其存款帳戶
領出四十萬元交付給伊充作貨款，伊並將該款交由妻林玉屏存入其在潭子郵局帳戶內
，另囑李吉雄於八十三年五、六月間將上開機器運至上開黃桂香所承租之雞寮內裝設
，上開爆竹導引索製造工廠確係黃桂香所經營的等語；核與證人李吉雄及林玉屏於第
一審及原審證述之情節符合；另經詳核卷附之黃桂香之台灣銀行台中分行存摺類存款
明細表及林玉屏之潭子郵局之郵政存簿儲金簿（一審卷四○、四一、六七頁），黃桂
香確於八十三年四月二十五日領取四十萬元，而林玉屏亦有將四十萬元存入郵局儲金
簿之情形，則上訴人所辯，似非全無根據。究竟林明德有無經上訴人介紹向李吉雄訂
製上開機器﹖是否經由上訴人代簽支票墊付定金﹖林明德事後是否反悔不買而由上訴
人負責收貨，並簽發面額二十九萬元之支票交付李吉雄抵付貨款﹖其所簽發抵付定金
及貨款之支票號碼為何﹖各該支票是否確交付李吉雄﹖又上開機器買賣價格達四十萬
元之譜，苟黃桂香確有向上訴人購買，有無買賣契約書﹖另該機器既係於八十三年五
、六月間始裝設完成，何以黃桂香於八十三年四月二十五日即將價金一次給付﹖俱非
無疑竇。凡此與認定上訴人所辯是否符合事實可採，至有關係。原審未詳予調查清楚
，即遽行判決，亦有未盡職權查證能事之違法。以上諸端，或為上訴意旨所指摘，或
為本院得依職權調查之事項，應認原判決仍有撤銷發回之原因。
據上論結，應依刑事訴訟法第三百九十七條、第四百零一條，判決如主文。
中      華      民      國    八十九    年     十一     月     十六     日
                              最高法院刑事第九庭
                                  審判長法官  曾  有  田
                                        法官  陳  宗  鎮
                                        法官  劉  介  民
                                        法官  魏  新  和
                                        法官  孫  增  同
      右正本證明與原本無異
                                              書  記  官
中      華      民      國    八十九    年     十一     月    二十一    日


司法院資訊處製作；財團法人民間司法改革基金會備份。
